臺灣臺中地方法院民事判決　九十一年度訴字第三○三四號
　　原　　　告　鍾煥焜即悠然亭景觀工程行
　　送達代收人　甲○○
　　法定代理人　乙○○
　　法定代理人　丙○○
右當事人間請求確認聲明異議無理由事件，本院判決如左：
    主      文
原告之訴駁回。
訴訟費用由原告負擔。
    事      實
甲、原告方面：
一、聲明：求為判決
（一）請求確認被告台中縣霧峰鄉公所之聲明異議無理由。
（二）請求確認被告禧年來工程有限公司（以下簡稱禧年來公司）、捷岳工程行、旭
      展工程行等就「長虹股份有限公司（以下稱長虹公司）對於被告，即第三人台
      中縣霧峰鄉公所之工程款請求權」，不得主張權利質權。
二、陳述：
（一）本件被告禧年來公司、捷岳工程行、旭展工程行等應僅為次承攬人，次承攬人
      與業主即被告台中縣霧峰鄉公所之間，並不存在任何法律關係，故被告禧年來
      公司、捷岳工程行、旭展工程行對於被告台中縣霧峰鄉公所不得主張任何權利
      。
（二）按「得標廠商得將採購分包予其他廠商。稱分包者，謂非轉包而將契約之部分
      由其他廠商代為履行。」、「分包契約報備於採購機關，並經得標廠商就分包
      部分設定權利質權予分包廠商者，民法第五百十三條之抵押權及第八百十六條
      因添附而生之請求權，及於得標廠商對於機關之價金或報酬請求權。」、「前
      項情形，分包廠商就其分包部分，與得標廠商連帶負瑕疵擔保責任。」、「得
      標廠商就採購契約對機關之價金或報酬請求權，其全部或一部得為權利質權之
      標的」，政府採購法第六十七條第一、二、三項及第六十八條分別定有明文。
（三）查被告並未證明下列構成要件事實：
  １、訴外人長虹公司曾於何時將契約之某特定部分分包予被告禧年來公司、捷岳工
      程行、旭展工程行？
  ２、長虹公司曾於何時就契約之某特定部分分別與被告禧年來公司、捷岳工程行、
      旭展工程行，簽請分包契約？
  ３、分包契約於何時報備於採購機關即被告台中縣霧峰鄉公所？
  ４、長虹公司於何時就某特定分包部分設定權利質權予被告禧年來公司、捷岳工程
      行、旭展工程行？
（四）若訴訟中被告禧年來公司、捷岳工程行、旭展工程行仍無法證明上開構成要件
      事實，即可證明被告禧年來公司、捷岳工程行、旭展工程行就「長虹公司對於
      被告，即第三人台中縣霧峰鄉公所之工程款請求權」，不得主張權利質權。
（五）綜上所述，爰依強制執行法第一百二十條規定提起本件訴訟。
三、證據：提出鈞院九十一年度民執三字第一九九八三號函影本一份、台中縣霧峰鄉
    公所九十一年七月十五日霧鄉清字第九一０００一四八０五號函影本一份為證。
乙、被告方面：
（甲）台中縣霧峰鄉公所部分：
      被告未於最後言詞辯論期日到場，惟據其先前聲明、陳述如左：
  一、聲明：原告之訴駁回。
  二、陳述：被告已就鈞院執行處之執行命令以公函提出說明。
  三、證據：提出鈞院執行處九十一年八月二日函文一件為證。
（乙）禧年來公司、捷岳工程行、旭展工程行部分：
  一、聲明：原告之訴駁回。
  二、陳述：
  （一）本件原告為廠商自救會，既非法人，更非自然人，當無權利能力，既無權利
        能力，自無當事人能力，既無當事人能力，自無由為民事訴訟之當事人，其
        為本件原告，當事人顯不適格。
  （二）次查台中縣霧峰鄉公所有關「霧峰鄉九二一震災樹楠段建築廢棄物堆置場復
        建工程」（下稱復建工程）之工程款，係被告禧年來公司、捷岳工程行、旭
        展工程行分包上開復建工程應給付予被告之工程款，並非長虹公司將債權設
        定質權與被告者，合先敘明。
  （三）右開復建工程訴外人長虹公司於九十年三月五日即與被告禧年來公司簽訂標
        前協議書將此復建工程依照營造法相關法令辦理分包工作，被告禧年來公司
        即依此協議代尋捷岳工程行、旭展工程行於九十年六月一日與長虹公司分別
        簽訂分包此復建工程契約，即禧年來公司分包之工程契約總價三千四百六十
        萬元，捷岳工程行分包之工程契約總價為一千九百八十萬元，旭展工程行為
        二千八百四十萬元，此有各別所訂之工程契約書可資為證。
  （四）至政府採購法第六十七條第二項固有分包契約報備於採購機關之規定，然行
        政院公共工程委員會於八十八年七月八日即以（八八）工程企字第八八０九
        五三五號函：「關於本法第六十七條第一項及第二項之規定，得標廠商將採
        購分包予其他廠商者，得不將分包契約報備於採購機關」解釋在案，併此敘
        明。
  （五）綜前所陳，被告禧年來公司、捷岳工程行、旭展工程行於九十年六月一日即
        與長虹公司訂有對被告台中縣霧峰鄉公所之復建工程之分包契約至為明確，
        且由被告禧年來公司、捷岳工程行、旭展工程行完成工作，是原告以被告台
        中縣霧峰鄉公所之復建工程款為長虹公司所有而予扣押強制執行，顯屬誤會
        。
  三、證據：提出標前協議書一件、復建工程契約書三件、政府採購法第六十七條解
      釋一件為證。
丙、本院依職權調取九十一年度執字第一九九九三號強制執行案卷。
    理      由
壹、程序方面：
一、本件被告台中縣霧峰鄉公所未於言詞辯論期日到場，核無民事訴訟法第三百八十
    六條各款所列情形，爰依原告聲請，由其一造辯論而為判決。
二、查被告禧年來公司、捷岳工程行、旭展工程行抗辯：本件原告為廠商自救會，既
    非法人，更非自然人，當無權利能力，既無權利能力，自無當事人能力，既無當
    事人能力，自無由為民事訴訟之當事人，其為本件原告，當事人顯不適格云云。
    惟查，本件原告係以本院九十一年度公字０二０六八號公證書為執行名義向本院
    聲請強制執行，並以九十一年度執字第一九九九三號受理強制執行中，故原告係
    以債權人地位聲請強制執行，並於執行程序中就被告台中縣霧峰鄉公所聲明異議
    而提起本件訴訟等情，業經本院調取該強制執行案卷查閱無誤，原告雖於起訴時
    並冠稱「廠商自救會代表」，惟原告就此部分業已更正刪除，故本件原告並無當
    事人不適格之情形，合先說明。
貳、得心證之理由：
一、原告主張：本件被告禧年來公司、捷岳工程行、旭展工程行等應僅為次承攬人，
    次承攬人與業主即被告台中縣霧峰鄉公所之間，並不存在任何法律關係，故被告
    禧年來公司、捷岳工程行、旭展工程行對於被告台中縣霧峰鄉公所不得主張任何
    權利。查被告並未證明下列構成要件事實：(1)訴外人長虹公司曾於何時將契約之
    某特定部分分包予被告禧年來公司、捷岳工程行、旭展工程行？(2)長虹公司曾於
    何時就契約之某特定部分分別與被告禧年來公司、捷岳工程行、旭展工程行，簽
    請分包契約？(3)分包契約於何時報備於採購機關即被告台中縣霧峰鄉公所？(4)長
    虹公司於何時就某特定分包部分設定權利質權予被告禧年來公司、捷岳工程行、
    旭展工程行？即可證明被告禧年來公司、捷岳工程行、旭展工程行就「長虹公司
    對於被告，即第三人台中縣霧峰鄉公所之工程款請求權」，不得主張權利質權等
    情。
二、被告台中縣霧峰鄉公所則以：被告已就鈞院執行處之執行命令以公函提出說明等
    語；被告禧年來公司、捷岳工程行、旭展工程行則以：被告台中縣霧峰鄉公所有
    關復建工程之工程款，係被告禧年來公司、捷岳工程行、旭展工程行分包上開復
    建工程應給付予被告之工程款，並非長虹公司將債權設定質權與被告者，合先敘
    明。前開復建工程訴外人長虹公司於九十年三月五日即與被告禧年來公司簽訂標
    前協議書將此復建工程依照營造法相關法令辦理分包工作，被告禧年來公司即依
    此協議代尋捷岳工程行、旭展工程行於九十年六月一日與長虹公司分別簽訂分包
    此復建工程契約，即禧年來公司分包之工程契約總價三千四百六十萬元，捷岳工
    程行分包之工程契約總價為一千九百八十萬元，旭展工程行為二千八百四十萬元
    ，此有各別所訂之工程契約書可資為證，至政府採購法第六十七條第二項固有分
    包契約報備於採購機關之規定，然行政院公共工程委員會於八十八年七月八日即
    以（八八）工程企字第八八０九五三五號函：「關於本法第六十七條第一項及第
    二項之規定，得標廠商將採購分包予其他廠商者，得不將分包契約報備於採購機
    關」解釋在案，併此敘明，綜前所陳，被告禧年來公司、捷岳工程行、旭展工程
    行於九十年六月一日即與長虹公司訂有對被告台中縣霧峰鄉公所之復建工程之分
    包契約至為明確，且由被告禧年來公司、捷岳工程行、旭展工程行完成工作，是
    原告以被告台中縣霧峰鄉公所之復建工程款為長虹公司所有而予扣押強制執行，
    顯屬誤會等語，資為抗辯。
三、查被告台中縣霧峰鄉公所就系爭復建工程於九十年五月二十四日與訴外人長虹公
    司簽訂契約，由長虹公司承攬，工程總金額為八千五百八十萬元；而長虹公司則
    先於九十年三月五日即與被告禧年來公司簽訂標前協議書將此復建工程依照營造
    法相關法令辦理分包工作，並於九十年六月一日簽訂契約，分包予被告禧年來公
    司，工程總金額為三千四百六十萬元；長虹公司嗣於九十年十月二十五日再與，
    被告捷岳工程行、旭展工程行分別簽訂分包契約，捷岳工程行分包之工程契約總
    價為一千九百八十萬元，旭展工程行為二千八百四十萬元等情，此有被告提出之
    工程契約書可資為證，並有本院調取前開強制執行案卷內附被告台中縣霧峰鄉公
    所與訴外人長虹公司簽訂工程契約書可憑，自堪信為真實。
四、按「得標廠商得將採購分包予其他廠商。稱分包者，謂非轉包而將契約之部分由
    其他廠商代為履行。」、「分包契約報備於採購機關，並經得標廠商就分包部分
    設定權利質權予分包廠商者，民法第五百十三條之抵押權及第八百十六條因添附
    而生之請求權，及於得標廠商對於機關之價金或報酬請求權。」、「前項情形，
    分包廠商就其分包部分，與得標廠商連帶負瑕疵擔保責任。」、「得標廠商就採
    購契約對機關之價金或報酬請求權，其全部或一部得為權利質權之標的」，政府
    採購法第六十七條第一、二、三項及第六十八條固然分別定有明文。惟查，此處
    所謂分包契約報備於採購機關，並經得標廠商就分包部分設定權利質權予分包廠
    商者，就分包廠商其就民法第五百十三條之抵押權及第八百十六條因添附而生之
    請求權，及於得標廠商對於機關之價金或報酬請求權，並非謂分包契約必須報備
    於採構機關，此觀之行政院公共工程委員會於八十八年七月八日以（八八）工程
    企字第八八０九五三五號函：「關於本法第六十七條第一項及第二項之規定，得
    標廠商將採購分包予其他廠商者，得不將分包契約報備於採購機關」解釋在案可
    參。又查，被告禧年來公司、捷岳工程行、旭展工程行均陳稱渠等僅係分包上開
    復建工程，並未由長虹公司將債權設定質權與被告等情，堪認訴外人長虹公司並
    僅係分包工程予被告禧年來公司、捷岳工程行、旭展工程行，且未設定權利質權
    至明。
五、又按確認法律關係之訴，非原告有即受確認判決之法律上利益者，不得提起之；
    確認證書真偽或為法律關係基礎事實存否之訴，亦同，民事訴訟法第二百四十七
    條第一項定有明文。經查，本件原告確認之標的，包括(1)確認被告台中縣霧峰鄉
    公所之聲明異議無理由，惟被告台中縣霧峰鄉公所所為之聲明異議，僅係陳述：
    「．．．惟查『霧峰鄉九二一震災樹楠段建築廢棄物堆置場復建工程』之工程款
    ，已因債務人長虹工程股份有限公司九十一年七月十五日函文告知本所，該復建
    工程於得標後即依施工需要分包禧年來工程有限公司、捷岳工程行、旭展工程行
    等三家營建商承作，鈞院扣押命令影響其權益，為此聲明異議。」等情，顯非屬
    爭執法律關係之本身或確認證書真偽或為法律關係基礎事實存否之訴，則原告以
    被告台中縣霧峰鄉公所之聲明異議為確認訴訟之標的，自非適法。(2)確認被告禧
    年來公司、捷岳工程行、旭展工程行等就「長虹股份有限公司對於被告，即第三
    人台中縣霧峰鄉公所之工程款請求權」，不得主張權利質權。惟查，被告禧年來
    公司、捷岳工程行、旭展工程行等並未曾主張長虹公司曾設定權利質權一節，已
    見前述，則原告以被告禧年來公司、捷岳工程行、旭展工程行並無爭執之法律關
    係提起本件確認之訴，原告並無具有即受確認判決之法律上利益甚明，是原告此
    部分主張亦非有理。
六、綜前所述，原告以被告台中縣霧峰鄉公所所為之聲明異議，因非屬爭執法律關係
    之本身或確認證書真偽或為法律關係基礎事實存否之訴；或以無爭執之法律關係
    即權利質權，對被告提起本件確認之訴，於法不合，應予駁回。
參、據上論結，原告之訴為無理由，依民事訴訟法第三百八十五條第一項前段、第七
    十八條，判決如主文。
中　　　華　　　民　　　國　　九十一　　年　　　十二　　月　　三十  　　日
                                臺灣臺中地方法院民事第三庭
~B法　　　官　張國華
右為正本係照原本作成
如對本判決上訴，須於判決送達後廿日內向本院提出上訴狀
中　　　華　　　民　　　國　　九十二　　年　　　一　　　月　　二　　　　日
~B法院書記官
